【裁判字號】    97,訴,808
【裁判日期】    970917
【裁判案由】    強盜等
【裁判全文】
臺灣高雄地方法院刑事判決               97年度訴字第808號
公  訴  人  臺灣高雄地方法院檢察署檢察官
被      告  甲○○
指定辯護人  本院公設辯護人陳信凱
上列被告因強盜等案件，經檢察官提起公訴（97年度偵字第3305
號），本院判決如下：
    主  文
甲○○犯恐嚇取財未遂罪，處有期徒刑月，並應於刑之執行完
畢或赦免後，令入相當處所，施以監護貳年；又犯攜帶兇器強盜
罪，處有期徒刑年捌月，扣案之菜刀壹把及安全帽壹頂，均沒
收之，並應於刑之執行完畢或赦免後，令入相當處所，施以監護
貳年；又犯攜帶兇器強盜罪，處有期徒刑年捌月，並應於刑之
執行完畢或赦免後，令入相當處所，施以監護貳年，扣案之菜刀
壹把及安全帽壹頂，均沒收之。應執行有期徒刑柒年伍月，並應
於刑之執行完畢或赦免後，令入相當處所，施以監護貳年，扣案
之菜刀壹把及安全帽壹頂，均沒收之。
    事  實
一、甲○○因重度憂鬱症導致之負向思考及認知扭曲，且邊緣性
    人格違常易有衝動之精神障礙，致其辨識行為違法或依其辨
    識而行為之能力，顯著減低，而基於為自己不法所有之意圖
    ，分別於下列時、地為下列行為：
(一)、民國96年12月16日凌晨0 時15分許，手持保特瓶盛裝之汽油
    ，站立在高雄市左營區○○○路106 號「台灣銀行北高雄分
    行」附設之自動櫃員機玻璃門外，伺機向進入提款之人恐嚇
    取財；適有丁○○進入提款，甫提款完成步出該玻璃門時，
    甲○○突然朝丁○○身上潑灑汽油，並向丁○○揚言稱：不
    要走，你走，我就點火等語，欲使丁○○應將其財物交付，
    致丁○○受驚嚇，而心生畏懼，旋即快步離開，致甲○○未
    能取得財物，而未能得逞。
(二)、於97年1 月19日20時14分許，頭戴半罩式安全帽、以口罩遮
    住嘴巴部位，避免其身分遭辨識，而攜帶其所有對人之生命
    、身體具有危險性足供兇器使用之菜刀1 把，尾隨戊○○進
    入上址附設之自動櫃員機室內，隨即持刀架在戊○○之頸部
    ，喝令戊○○交付現金，藉此脅迫方式，致戊○○心生畏懼
    而無法抗拒後，將皮包內之現金約新台幣（下同）1,300 元
    取出交付，甲○○仍嫌不足，猶以前開方式，喝令戊○○提
    款交付現金，戊○○趁刀脫離其頸部時，旋即大叫，甲○○
    聞其尖叫聲後，未敢在現場多所停留，警告戊○○不准追出
    後，隨即打開玻璃門逃離。
(三)、於97年1 月19日22時46分許，甲○○以上開方式至上址，尾
    隨丙○○進入該自動櫃員機室，隨即持菜刀1 把指著丙○○
    ，向丙○○揚言稱：「你是要領錢？還是要被砍？」等語，
    藉此脅迫方式，致丙○○心生畏懼而無法抗拒後，任由甲○○將丙○○操作提款機提款剛吐鈔完成之24, 000 元取走後
    ，仍嫌不足，喝令丙○○再提款，丙○○稱已經沒錢了，甲○○即要丙○○坐在地上，並取出1 條黑色塑膠繩要丙○○
    依其指示自行綑綁雙腳，隨即逃離現場，適黃三欲進入提款
    與甲○○擦身而過，丙○○見狀隨即大喊「搶劫」，黃三轉
    身自後追趕沿路大喊「搶劫」，適因丙○○之配偶潘進儒在
    外等候，下車察看，聞聲加入追捕，甲○○原本欲騎乘其事
    前以膠帶遮蓋車牌之機車逃跑，因無法順利發動，而棄車徒
    步逃離，黃三、潘進儒等人在後追了約數百公尺到達高雄市
    鼓山區○○○路「農16公園」內，甲○○轉身持刀與潘進儒
    等人對峙，嗣警據報後前來將甲○○逮捕，並扣得上開菜刀
    1 把、安全帽1 頂及贓款24,000元，始悉上情。
二、案經陳麗美訴由高雄市政府警察局左營分局移送台灣高雄地
    方法院檢察署檢察官偵查起訴
    理  由
壹、證據能力部分
    被告以外之人於審判外之陳述，雖不符前4 條之規定，而經
    當事人於審判程序同意作為證據，法院審酌該言詞陳述或書
    面陳述作成時之情況，認為適當者，亦得作為證據，刑事訴
    訟法第159 條之5 第1 項定有明文。本件被告、辯護人及檢
    察官對本院所引用審判外陳述之證據，均同意作為本案證據
    使用，本院審酌各該證據作成之情況，並無不法取供等非任
    意性情況，認為適當，爰依前揭規定，作為本案證據使用。
貳、認定犯罪事實所憑之證據及理由：
一、訊據被告甲○○對如何於上開時、地向被害人丁○○、戊○○、丙○○恐嚇取財及攜帶兇器強盜之事實，於本院審理時
    坦承不諱，核與證人即被害人丁○○、戊○○、丙○○於警
    詢及偵查中分別指述其等如何遭遇被告恐嚇取財、強盜財物
    等情節之證述相符，並經證人即實施逮捕過程之黃三、潘進
    儒於警詢及偵查中證述無訛，復有監視器翻拍照片16幀、現
    場照片、贓物認領保管單、高雄市政府警察局左營分局搜索
    扣押筆錄暨扣押物品目錄表在卷可稽及扣案菜刀1 把、安全
    帽1 頂可憑，故足認被告之自白與事實相符。
二、另被告對其實施時之精神狀態，則辯稱：因我有重度憂鬱症
    及邊緣性人格違常，於本案案發前，曾至劉昭賢精神科診所
    、屏安醫院、高雄醫學大學附設中和紀念醫院、高安診所門
    診治療，以及一次服用屏安醫院等醫院所開立之處方，因此
    ，於本案案發時，因受該病及重覆服用處方之影響，不知道
    自己在做何事等語。經查：
(一)、被告案發前患有重度憂鬱症及邊緣性人格違常，於95年1 月
    份起陸續至劉昭賢精神科診所、屏安醫院、高雄醫學大學附
    設中和紀念醫院、高安診所門診治療等情，此有高雄醫學大
    學附設中和紀念醫院診斷證明書、劉昭賢精神科診所於97年
    3 月18日號函暨所檢送病歷資料、屏安醫院於97年3 月17日
    屏安病歷字第09703 05號函暨所檢送病歷資料、高安診所97
    年4 月7 日興安醫字第970407號函、高雄醫學大學附設中和
    紀念醫院97年4 月10日高醫附行字第0970001126號函暨所檢
    送病歷資料可參（詳偵卷1 第103 頁；本院卷2 第31頁至第
    29頁、第50頁至第78頁），足認其確有受其精神疾病影響依
    其辨識而行為之可能性。
(二)、被告是否因上開病症而造成案發時，其辨識行為違法或依其
    辨識而行為之能力，完全喪失或顯著減低之情，經本院函請
    高雄醫學大學附設中和紀念醫院鑑定結果，該院綜合被告基
    本資料、家族史及病史、性發展史、一般身體檢查及神經系
    統檢查、心理衡鑑、精神狀態等方面研判，鑑定報告內容略
    如下：被告在精神狀態評估以及社工評估時，對於自己所做
    的行為，犯案當時的精神狀態，以及濫用藥物對於腦部造成
    的傷害，加上長期不規則求診，大量使用鎮靜劑安眠藥物，
    不按照醫師處方，造成情緒起伏無法適當控制，日夜顛倒，
    睡眠及清醒狀態紊亂，加上可能短暫的解離症狀，當時的精
    神狀態，至少已達精神耗弱的程度，有高雄醫學大學附設中
    和紀念醫院97年8 月7 日高醫附行字第0970002629號函附精
    神鑑定書1 份在卷可參（詳本院卷2 第147 頁至第153 頁）
    。
(三)、本院參酌被告案發前於96年7 月8 日起在屏安醫院就醫時主
    訴稱：「壓力無法釋放會去偷東西，脾氣很壞，活得痛苦想
    自殺。」，此有屏安醫院之病歷影本附卷可參（詳本院卷2
    第32頁背面至第34頁）、於96年11月1 日至高雄醫學大學附
    設中和紀念醫院主訴云：「近期會有搶人東西、威脅對方」
    ，亦有高雄醫學大學附設中和紀念醫院之病歷紀錄在卷可憑
    （詳本院卷2 第55頁背面），可知被告於案發前確實因患有
    重度憂鬱症及邊緣性人格違常，致其情緒容易衝動，控制力
    變差之影響，而被告至屏安醫院接受門診治療最後1 次為96
    年12月23日並領取14天份之藥劑（詳本院卷2 第34頁背面）
    ，及至高雄醫學大學附設中和紀念醫院接受門診治療最後1
    次為96年12月27日並領取28天份之藥劑（詳本院卷2 第58頁
    背面），因此，被告於案發時，自有因受該病及重覆服用處
    方之影響，而於本件行為時，依其辨識而行為之能力顯著降
    低之可能性存在，參酌被告於警詢中供稱：我有持刀強盜被
    害人丙○○財物，但我不知道強盜來之財物係作何用；我強
    盜被害人戊○○財物後，因靜不下來又去強盜被害人丙○○
    財物等語（詳偵卷1 第8 頁、第13頁）；於偵查中供稱：因
    我有重度憂鬱症，不知道在做何事；我不知我為何會攜帶汽
    油，至高雄市○○○○○路臺灣銀行北高雄分前，向被害人
    丁○○潑灑汽油，以及為何持菜刀向被害人戊○○、丙○○
    強盜財物等語（詳偵卷1 第71頁、第84頁至第85頁）；於本
    院訊問時供稱：因我有重度憂鬱症，不知自己做何事等語（
    詳本院卷1 第5 頁）；於本院審理時供稱：我不知道為何要
    向證人丁○○拿錢，及向證人戊○○、丙○○行搶之目的為
    何等語（詳本院卷2 第192 頁），足認被告對於其犯案動機
    為何並不清楚，因此，依被告犯案過程之表現確實與臨床上
    重度憂鬱症係導致之負向思考及認知扭曲，以及邊緣性人格
    違常易有衝動控制不良之問題病症相符，則被告確實有鑑定
    報告書所稱短暫的解離症狀，輔以上開鑑定報告所載，被告
    智力邊緣至輕度智能障礙程度，已有顯著下降現象及思考模
    式窄化情緒與挫折之忍受力低，自我控制能力差，易有衝動
    行為產生等語（詳本院卷2 第15 2頁），益見被告於實施恐
    嚇取財及強盜行為當時，確實受精神症狀影響，而致其辨識
    能力行為違法之能力顯著降低之情形。
(四)、綜上，由上開精神鑑定報告、被告就醫之病歷紀錄已足認定
    被告罹有重度憂鬱症及邊緣性人格違常，且於實施恐嚇取財
    及強盜犯行過程中，其精神狀態處於解離狀態等情，堪認被
    告為上開恐嚇取財及強盜犯行時，確因精神障礙原因，導致
    其辨識行為違法之能力，顯著降低，故被告所辯其於行為時
    ，因精神障礙，致依其辨識而行為之能力，顯著降低一節，
    應堪採信，本案事證明確，應依法論科。至於本案案發時被
    告並未完全喪失辨識行為違法或依其辨識而行為之能力，此
    可觀諸上開鑑定報告，並未認定被告案發時之精神狀況，已
    達對於外界事務全然缺乏知覺理會及判斷作用，而無自由決
    定意思之能力。另參酌被告作案過程，被告係自備寶特瓶容
    器內裝無鉛汽油、打火機，及以膠帶貼住機車車牌，攜帶菜
    刀出門，先將機車停放至案發地點對面之鼓山區農l6公園，
    再步行至案發地點犯案，犯案後隨即再至該停車地點騎車，
    逃逸現場，因此，被告案發時雖患有重度憂鬱症及邊緣性人
    格違常，惟並未造成其行為時之狀況，完全喪失辨識行為違
    法或依其辨識而行為之能力，附此敘明。
、論罪科刑
一、按刑法上恐嚇取財罪之「恐嚇」，固係指以危害通知他人，
    使該人主觀上生畏怖心之行為，然此危害之通知，並非僅限
    於將來，其於現時以危害相加者，亦應包括在內。因是，恐
    嚇之手段，並無限制，其以言語、文字為之者無論矣，即使
    出之以強暴、脅迫，倘被害人尚有相當之意思自由，而在社
    會一般通念上，猶未達於不能抗拒之程度者，仍屬本罪所謂
    「恐嚇」之範疇。至於危害通知之方法，亦無限制，無論明
    示之言語、文字、動作或暗示之危害行為，苟已足使對方理
    解其意義之所在，並足以影響其意思之決定與行動自由者均
    屬之。故其與強盜之區別，端在所為之強暴、脅迫，其於社
    會一般通念上，是否足以抑制被害人之意思自由，至於不能
    抗拒，以為財物之交付為斷，倘其尚未達到此一程度，雖係
    意圖為自己不法之所有而出之以強暴、脅迫，亦僅應成立恐
    嚇取財罪（最高法院81年台上字第867 號判決意旨參照）；
    又其既遂、未遂之區別，以使人交付之所有物有無交付，即
    犯人是否得財為標準，如已實行恐嚇尚未得財，自係著手於
    犯罪之實行而不遂，應論以恐嚇未遂之罪（最高法院22年非
    第112 號判例意旨參照）。故刑法上所認定之恐嚇取財行為
    ，應包括以強暴或脅迫為手段，而被害人未達於不能抗拒之
    情狀，已甚明顯，若被害人已達於不能抗拒之程度，應屬強
    盜行為。查被告甲○○於高雄市左營區○○○路106 號台灣
    銀行北高雄分行附設之自動櫃員機外，突然朝丁○○身上潑
    灑汽油，並向丁○○揚言恐嚇稱：不要走，你走，我就點火
    等語，證人丁○○見狀，立即逃離現場後，被告並未有進一
    步追逐之動作，業經丁○○於警詢及偵查中證述無訛（詳偵
    卷1 第19頁至第22頁、第83頁至第84頁），足見丁○○遭受
    被告恐嚇時，仍有自由意志，被告所為客觀上未致丁○○達
    於不能抗拒之地步，且被告當時係站在自動櫃員機外，參以
    被告於警詢中自承向丁○○潑汽油之目的係要錢（詳偵卷1
    第10頁），則被告主觀上應係恐嚇取財之意思甚明，揆諸前
    揭說明，被告行為僅構成恐嚇取財罪而已，核被告就犯罪事
    實一部分所為，係犯刑法第346 條第3 項、第1 項之恐嚇取
    財未遂罪。
二、按所謂兇器，其種類並無限制，凡客觀上足對人之生命、身
    體、安全構成威脅，具有危險性之兇器均屬之，且祇須行竊
    時攜帶此種具有危險性之兇器為已足，並不以攜帶之初有行
    兇之意圖為必要（最高法院79年度台上字第5253號判例意旨
    參照）。查扣案之菜刀1 支為金屬製品，刀刃鋒利，有照片
    附卷可參（詳偵卷1 第60頁），客觀上顯然足以對人之生命
    、身體、安全構成威脅，具有危險性，依社會通常觀念可供
    兇器使用，屬兇器無訛；次按所謂「強暴」，係指直接或間
    接對於人施以暴力，即以有形之暴力行為強加諸被害人之身
    體而言；至所謂脅迫，係指以言詞或舉動要脅逼迫被害人之
    謂，不以言詞威嚇為唯一之方法，要在客觀上可使人發生恐
    怖觀念之行為，即足當之，至該人是否因而心生畏怖，則非
    所問（最高法院95年度台上字第2517號判決意旨參照）；又
    所謂強暴、脅迫之手段，祇須抑壓被害人之抗拒，足以喪失
    其意思自由為已足，縱令被害人實際並無抗拒行為，仍於強
    盜罪之成立，不生影響；且強盜罪之所謂「不能抗拒」，係
    指行為人所為之強暴、脅迫等不法行為，就當時之具體事實
    ，予以客觀之判斷，足使被害人身體上或精神上達於不能或
    顯難抗拒之程度而言（最高法院92年度台上字第4240號、97
    年度台上字第1658號判決意旨參照）。查本件被告攜帶上述
    客觀上可供兇器使用之菜刀1 把，持之對著證人戊○○、丙○○，已屬威脅證人戊○○、丙○○之精神，使其心生畏懼
    ，客觀上足以抑制證人戊○○、丙○○抵抗程度之惡害通知
    行為，核屬前開所稱之「脅迫」行為，致證人戊○○、丙○○不敢抗拒之狀態至明。核被告就犯罪事實二、三部分所為
    ，係犯刑法第330 條第1 項之攜帶兇器強盜罪。
三、被告先後為恐嚇取財未遂及2 次強盜犯行，犯意各別，行為
    互殊，自應分論併罰。被告實施上開犯行，均已達因精神障
    礙，致其辨識而行為之能力顯著減低之情形，爰均依刑法第
    19條第2 項，減輕其刑。又被告雖已著手恐嚇丁○○交付財
    物，惟未得逞，其犯罪尚屬未遂，爰依刑法第25條第2 項規
    定，遞減輕其刑。爰審酌被告以潑灑汽油之方式恐嚇被害人
    丁○○，以及前後2 次以持菜刀之方式向被害人戊○○、丙○○強盜財物，對於被害人心裡所造成之壓迫及影響均甚為
    鉅大，令被害人惶惶不安，且其行為對社會治安造成破壞，
    亦嚴重侵犯善良民眾免於恐懼之自由，惡性不輕，惟念及被
    告患有重度憂鬱症及邊緣性人格違常，依其辨識而行為之能
    力顯然低於常人，較不易控制其行為之特殊情況，缺乏自制
    力，且被告實際上未傷害被害人之身體或生命，及犯後坦承
    犯行，態度良好等一切情狀，分別量處如主文所示之刑，並
    定其應執行之刑。又扣案安全帽1 頂及菜刀1 把，均為被告
    所有，而安全帽係用以掩飾其臉部以免遭人發現，菜刀則係
    用以強盜之工具，業據被告供明無訛，均係供本件犯罪所用
    之物，爰均依第38條第1 項第2 款宣告沒收之。至於被告用
    以供本件犯罪所使用之盛裝汽油保特瓶、打火機及黑色塑膠
    繩，並未扣案，為免執行之困擾，爰均不另為沒收之諭知。
四、又按「有第19條第2 項及第20條之原因，其情狀足認有再犯
    或有危害公共安全之虞時，於刑之執行完畢或赦免後，令入
    相當處所，施以監護。但必要時，得於刑之執行前為之。前
    二項之期間為五年以下。但執行中認無繼續執行之必要者，
    法院得免其處分之執行。」刑法第87條第2 項、第3 項定有
    明文。查被告智力邊緣至輕度智能障礙程度，已有顯著下降
    現象及思考模式窄化情緒與挫折之忍受力低，自我控制能力
    差，易有衝動行為產生，有上開鑑定報告可參（詳本院卷2
    第152 頁），且依上開鑑定報告書所載：被告所使用的藥物
    劑量及種類，對於一般病患而言，已經是相當高劑量而且複
    雜的藥物，被告仍然無法控制情緒及睡眠，除藥物自己調整
    導致交互作用，並懷疑被告之前使用非法藥物，已經對腦部
    造成的部分的傷害，以致被告無法對於藥物產生適當的治療
    反應，建議被告和家人，必須在密集的監督下，詳細定期的
    腦部認知及生理功能評估，並且在醫師的判定下，適當的住
    院接受治療，避免在認知功能明顯下降，加上藥物無法規則
    治療的不利條件下，而再度產生攻擊及威脅的行為語（詳本
    院卷2 第153 頁），參酌被告於96年12月16日對丁○○恐嚇
    取財犯行後，復於97年1 月19日20時14分許、22時46分許分
    別對戊○○、丙○○再犯強盜犯行，此情狀足認被告有再犯
    之虞，為防止被告再次犯罪，及避免影響社會安寧秩序，認
    被告有受保安處分之必要，爰依上開規定，併予宣告於刑之
    執行完畢或赦免後，令入相當處所施以監護2 年。
據上論斷，應依刑事訴訟法第299 條第1 項前段，刑法第330 條
第1 項、第346 條第3 項、第1 項、第25條第2 項、第19條第2
項、第51條第5 款、第9 款、87條第2 項、第3 項、第38條第1
項第2 款、刑法施行法第1 條之1 ，判決如主文。
本案經檢察官乙○○到庭執行職務。
中    華    民    國    97    年    9    月    17     日
              刑事第十六庭    審判長法  官  李代昌
                                    法  官  周宛瑩
                                    法  官  文昌
以上正本證明與原本無異。
如不服本判決應於收受本判決後10日內向本院提出上訴書狀，其
未敘述上訴理由者，並得於提起上訴後10日內向本院補提理由書
狀（均須按他造當事人之人數附繕本）「切勿逕送上級法院」。
中    華    民    國    97    年    9    月    17     日
                                    書記官  吳良美
附錄本判決論罪科刑法條
中華民國刑法第330 條第1 項
犯強盜罪而有第321 條第1 項各款情形之一者，處7 年以上有期
徒刑。
中華民國刑法第346條
意圖為自己或第三人不法之所有，以恐嚇使人將本人或第三人之
物交付者，處6 月以上5 年以下有期徒刑，得併科一千元以下罰
金。
以前項方法得財產上不法之利益，或使第三人得之者，亦同。
前2項之未遂犯罰之。


司法院資訊處製作；財團法人民間司法改革基金會備份。
